---
title:  "R-paketti `geofi` Tilastokeskuksen avointen paikkatietoaineistojen käyttöön"
date: 2020-02-10 10:53:45
slug: "geofi1"
categories:
  - R
tags:
  - Finland
  - spatial
  - paikkatieto
---

```{r setup, include=FALSE}
knitr::opts_chunk$set(echo = TRUE, 
                      message = FALSE, 
                      warning = FALSE, 
                      cache = FALSE,
                      fig.width=12,
                      fig.height=10,
                      dpi = 60, 
                      class.output = "img-fluid",
                      out.width=900)

# Oletusteema
library(ggplot2)
theme_set(
  theme_minimal(base_family = "PT Sans", base_size = 12) +
  theme(panel.grid = element_blank(),
        strip.background = element_rect(fill = "#fffff0", color = alpha("black", 1/8)),
        plot.title = element_text(family = "Pt Sans Caption"), 
        panel.background = element_rect(fill = "#fffff0", color = "#fffff0"),
        plot.background = element_rect(fill = "#fffff0", color = "#fffff0"),
        panel.border = element_rect(color = alpha("black", 1/12), fill = NA))
)
options(scipen = 999)
```

Olemme hiljalleen kirjoittaneet [ropengov](https://ropengov.github.io/)-porukalla seuraajaa [gisfin](https://ropengov.github.io/gisfin/)-paketille nimeltä [`geofi`](https://ropengov.github.io/geofi/index.html). Paketti mahdollistaa *avointen Suomea koskevien paikkatietoaineistojen* käytön R:ssä. Painopiste on ollut hallinnollisissa aluerajoissa ja tällä hetkellä ensisijaisena aineistolähteenä on Tilastokeskuksen `wfs`-rajapinta, josta `geofi`-paketin funktioilla voi ladata *kuntarajat*, *postinumeroalueet* sekä *väestöruudukot*. 


`geofi`-pakettia ei ole vielä julkaistu CRAN:ssa, etkä voi asentaa sitä `intall.packages()`-funktiolla. Sen sijaan voit asentaa sen suoraan Github:sta komennolla: `remotes::install_github("ropengov/geofi")` ja kokeilla seuraavien esimerkkien tai tämän  [`geofi_selain`](https://muuankarski.shinyapps.io/geofi_selain/)-sovelluksen avulla.


**Kuntarajat**

```{r municipality_map}
library(geofi)
library(ggplot2)

municipalities <- get_municipalities(year = 2020, scale = 4500)
ggplot(municipalities) + 
  geom_sf(aes(fill = as.integer(kunta))) +
  scale_fill_viridis_c()
```


**Postinumeroalueet**

```{r zipcode_map}
zipcodes <- get_zipcodes(year = 2020) 
ggplot(zipcodes) + 
  geom_sf(aes(fill = as.integer(posti_alue)), color = alpha("white", 1/3)) +
  scale_fill_viridis_c()
``` 

**Väestöruudukko**

```{r, population_grid_data}
pop_grid <- get_population_grid(year = 2018, resolution = 5)
ggplot(pop_grid) + 
  geom_sf(aes(fill = objectid), color = alpha("white", 1/3)) +
  scale_fill_viridis_c()
```


Maakuntajako, sairaanhoitopiirit ja useat muut aluejaot perustuvat kuntajakoon. `get_municipalities()`-funtion palauttamassa datassa löytyvät [nämä attribuuttimuuttujat](https://ropengov.github.io/geofi/reference/municipality_key_2020.html) (vuosi 2020), joiden avulla voit aggregoida kuntatason dataa ylemmille tasoille.


```{r, aggregate}
library(dplyr)
municipalities <- get_municipalities(year = 2019, scale = 4500)
regions <- municipalities %>% 
  group_by(maakunta_name_fi) %>% summarise()
ggplot(regions) + 
  geom_sf(aes(fill = maakunta_name_fi)) +
  scale_fill_viridis_d()
```

Luonnollisesti voit yhdistää `geofi`:n datoihin muita attribuuttidatoja. Alla olevassa esimerkissä haetaa Tilastokeskuksen kuntien avainluvut ja luodaan kartta kuntien väkiluvuista.


```{r municipalities_with_data}
library(tidyr)
library(pxweb)
library(janitor)

municipalities17 <- get_municipalities(year = 2017)

# pull municipality data from Statistics Finland
pxweb_query_list <-
  list("Alue 2019"=c("*"),
       "Tiedot"=c("*"),
       "Vuosi"=c("2017"))
px_data <-
  pxweb_get(url = "http://pxnet2.stat.fi/PXWeb/api/v1/fi/Kuntien_avainluvut/2019/kuntien_avainluvut_2019_aikasarja.px",
            query = pxweb_query_list)
# Convert to data.frame
tk_data <- as.data.frame(px_data, column.name.type = "text", variable.value.type = "text")
tk_data2 <- tk_data %>%
  rename(name = `Alue 2019`) %>%
  mutate(name = as.character(name),
         # Paste Tiedot and Vuosi
         Tiedot = paste(Tiedot, Vuosi)) %>%
  select(-Vuosi) %>%
  spread(Tiedot, `Kuntien avainluvut`) %>%
  as_tibble()
tk_data3 <- janitor::clean_names(tk_data2)

# Join with Statistics Finland attribute data
dat <- left_join(municipalities17, tk_data3)

ggplot(dat) + 
  geom_sf(aes(fill = vakiluku_2017), color = alpha("white", 1/3)) +
  scale_fill_viridis_c(trans = "sqrt")
```

Katso lisää paketin kehityssivuilta Github:sta ja tule apuun kehittämisessä!

