---
title:  "PXWeb-tilastot kartalla"
date: 2021-01-28 10:02:45
slug: "pxweb_geofi"
categories:
  - R
tags:
  - Finland
  - spatial
  - paikkatieto
  - pxweb
output:
  blogdown::html_page:
    highlight: tango
---

```{r setup, include=FALSE}
knitr::opts_chunk$set(echo = TRUE, 
                      message = FALSE, 
                      warning = FALSE, 
                      cache = FALSE,
                      fig.width=12,
                      fig.height=10,
                      dpi = 60, 
                      class.output = "img-fluid",
                      out.width=900)

# Oletusteema
library(ggplot2)
theme_set(
  theme_minimal(base_family = "PT Sans", base_size = 12) +
  theme(panel.grid = element_blank(),
        strip.background = element_rect(fill = "#fffff0", color = alpha("black", 1/8)),
        plot.title = element_text(family = "Pt Sans Caption"), 
        panel.background = element_rect(fill = "#fffff0", color = "#fffff0"),
        plot.background = element_rect(fill = "#fffff0", color = "#fffff0"),
        panel.border = element_rect(color = alpha("black", 1/12), fill = NA))
)
options(scipen = 999)
```

Kuulen usein vaikeuksista esittää Tilastokeskuksen [PxWeb](https://pxnet2.stat.fi/PXWeb/pxweb/fi/StatFin/)-rajapinnan kautta jaettavia tilastoaineistoja kartalla. [ropengov](https://ropengov.github.io/)-projektissa on kehitetty R-kielen työkaluja sekä [pxweb](https://cran.r-project.org/web/packages/pxweb/index.html)-rajapinnan hyödyntämiseen että Tilastokeskuksen [paikkatietorajapinnan](https://www.stat.fi/org/avoindata/paikkatietoaineistot.html) hyödyntämiseen ([geofi](https://ropengov.github.io/geofi/)).

Tässä esimerkissä näytetään miten teet karttoja R-ohjelmalla PxWeb-rajapinnan datoista sekä kunta- että postinumeroaluepohjaisten aluejakojen mukaisesti.

Aluksi ladataan paketit sekä datojen hakemiseen, käsittelyyn että visualisointiin.


```{r libraries}
# datat
library(pxweb) # Tilastokeskuksen pxweb-rajapinta
library(geofi) # Tilastokeskuksen wfs-rajapinta
# käsittely
library(dplyr) 
library(tidyr)
# visualisointi
library(ggplot2)
```


## Datan hakeminen Tilastokeskuksen PxWeb-rajapinnasta

# Haetaan kuntatason taajama-aste vuoden 2020 aluejaolla


```{r municipalities_with_data}
library(geofi)
library(dplyr)
library(tidyr)

municipalities17 <- get_municipalities(year = 2017)

# pull municipality data from Statistics Finland
library(pxweb)
pxweb_query_list <-
  list("Alue 2019"=c("*"),
       "Tiedot"=c("M408","M411","M476","M391","M421","M478","M404","M410","M303","M297","M302","M44","M62","M70","M488","M486","M137","M140","M130","M162","M78","M485","M152","M72","M84","M106","M151","M499","M496","M495","M497","M498"),
       "Vuosi"=c("2017"))

px_data <-
  pxweb_get(url = "http://pxnet2.stat.fi/PXWeb/api/v1/fi/Kuntien_avainluvut/2019/kuntien_avainluvut_2019_aikasarja.px",
            query = pxweb_query_list)

# Convert to data.frame
tk_data <- as.data.frame(px_data, column.name.type = "text", variable.value.type = "text")
tk_data2 <- tk_data %>%
  rename(name = `Alue 2019`) %>%
  mutate(name = as.character(name),
         # Paste Tiedot and Vuosi
         Tiedot = paste(Tiedot, Vuosi)) %>%
  select(-Vuosi) %>%
  spread(Tiedot, `Kuntien avainluvut`) %>%
  as_tibble()
tk_data3 <- janitor::clean_names(tk_data2)

# Join with Statistics Finland attribute data
dat <- left_join(municipalities17, tk_data3)
dat[1:10,1:10]
```


## Aggregating municipality level data using internal municipality_key-files

```{r municipalities_map, fig.height = 4, fig.width = 7}
# Lets aggregate at maakunta level using column mk_name
mk_data <- dat %>% 
  group_by(maakunta_name_fi,maakunta_code) %>% 
  # And compute population at maakunta level
  summarise(vakiluku_2017 = sum(vakiluku_2017))

ggplot(mk_data) + 
  geom_sf(aes(fill = vakiluku_2017)) +
  geom_sf_text(aes(label = paste(maakunta_name_fi, "\n",vakiluku_2017)), 
               size = 3, 
               color = "white")

```


Or if you prefer aggregating at seutukunta-level you can

```{r vaalipiiri_map, fig.height = 4, fig.width = 7}
mk_data <- dat %>% 
  group_by(seutukunta_code,seutukunta_name_fi) %>% 
  # And compute population at maakunta level
  summarise(vakiluku_2017 = sum(vakiluku_2017))

ggplot(mk_data) + 
  geom_sf(aes(fill = vakiluku_2017)) +
  geom_sf_text(aes(label = paste(seutukunta_name_fi, "\n",vakiluku_2017)), 
               size = 3, 
               color = "white")

```


Or if you want the population at the national level aggregated up from municipality level you can: 

```{r, national_map, fig.height = 4, fig.width = 7}
mk_data <- dat %>% 
  summarise(vakiluku_2017 = sum(vakiluku_2017))

ggplot(mk_data) + 
  geom_sf(aes(fill = vakiluku_2017)) +
  geom_sf_text(aes(label = vakiluku_2017), 
               size = 3, 
               color = "white")

```


## Postinumeroalueittain


```{r zipcode_map, fig.height = 4, fig.width = 7}
zipcodes <- get_zipcodes(year = 2020) 
ggplot(zipcodes) + 
  geom_sf(aes(fill = as.integer(posti_alue)))
``` 


You can add variables from Paavo data (Statistics Finland) in following manner.

```{r zipcode_with_statistics_finland, fig.height = 4, fig.width = 7}
library(pxweb)
# lets get all zipcodes and all variables
pxweb_query_list <- 
  list("Postinumeroalue"=c("*"),
                           "Tiedot"=c("*"))

# Download data 
px_data <- 
 pxweb_get(url = "http://pxnet2.stat.fi/PXWeb/api/v1/fi/Postinumeroalueittainen_avoin_tieto/2019/paavo_1_he_2019.px",
           query = pxweb_query_list)

# Convert to data.frame 
tk_data_zip <- as.data.frame(px_data, column.name.type = "text", variable.value.type = "text")

library(dplyr)
library(tidyr)
tk_data_zip2 <- tk_data_zip %>%
  as_tibble() %>% 
  setNames(c("region","indicator","value")) %>% 
  spread(indicator, value)
tk_zipdata <- janitor::clean_names(tk_data_zip2)
tk_zipdata$zipcode <- substr(x = tk_zipdata$region, start = 1, stop = 5)
tk_zipdata$zipname <- gsub("^.{6}", "", tk_zipdata$region)


# Lets join with spatial data and plot the area of each zipcode
zipcodes19 <- get_zipcodes(year = 2019) 
zipcodes_new <- left_join(zipcodes19, tk_zipdata, by = c("posti_alue" = "zipcode"))
ggplot(zipcodes_new) + 
  geom_sf(aes(fill = pinta_ala), color = alpha("white", 1/3))
```


